臺灣高等法院刑事判決
110年度上訴字第2501號
上  訴  人  
即  被  告  洪銘麟



上列上訴人即被告因詐欺等案件，不服臺灣新北地方法院109年
度金訴字第233號，中華民國110年5月20日第一審判決（起訴案
號：臺灣新北地方檢察署109年度偵字第12239號），提起上訴，
本院判決如下：
    主  文
原判決撤銷。
洪銘麟犯三人以上共同冒用政府機關及公務員名義詐欺取財罪，
累犯，處有期徒刑壹年陸月。扣案偽造之「臺北地檢署公證部門
」公文書上之「法務部行政執行署台北執行處凍結管制命令印」
、「檢察執行處鑑」印文各壹枚沒收。未扣案之犯罪所得新臺幣
貳萬元沒收，如全部或一部不能沒收或不宜執行沒收時，追徵其
價額。
    事  實
洪銘麟於民國109年3月9日加入真實姓名年籍不詳、綽號「小風
」之成年男子所組成之詐欺集團，擔任俗稱「車手」之工作，負
責收取詐騙款項（所涉參與犯罪組織部分，詳後述不另為免訴諭
知），約定取得款項後以每件新臺幣（下同）2萬元報酬抵償積
欠「小風」之債務。洪銘麟可預見非有正當理由，收取他人提供
之來源不明款項，其來源多是不法之犯罪所得，並以現金方式製
造金流斷點以逃避追查，竟與前開詐欺集團成員共同意圖為自己
不法之所有，基於三人以上共同冒用政府機關及公務員名義詐欺
取財、洗錢、行使偽造公文書、以不正方法由自動付款設備取得
他人之物之犯意聯絡，於109年3月9日9時許，由該詐欺集團自稱
「電信局小姐」、「165勤務中心專員洪天養」、「臺灣臺北地
方檢察署主任檢察官張介欽」等成員，向傅鏡宏佯稱其門號遭人
盜用、帳戶涉及販毒洗錢刑事案件，需配合警方調查資金流向，
致傅鏡宏陷於錯誤，因而於同日13時44分許，在○○市○○區○○路0
段000號之○○商業銀行，自其所有之○○商業銀行帳號00000000000
號帳戶提領現金43萬元，而後於該日14時30分許，在○○市○○區○○
街00號之○○市立○○國民中學前，將所提領之43萬元現金及其所有
之○○○○股份有限公司○○○○郵局（下稱○○○○郵局）帳號0000000000
0000號帳戶之存摺及金融卡，交予自稱為「專員李志威」之洪銘
麟，洪銘麟隨後交付由詐欺集團成員所偽造之「臺北地檢署公證
部門」公文書1紙（蓋有「法務部行政執行署台北執行處凍結管
制命令印」、「檢察執行處鑑」之偽造印文各1枚）予傅鏡宏，
足以生損害於傅鏡宏以及臺灣臺北地方檢察署執行公務之信用性
。洪銘麟取得上開43萬元現金及○○○○郵局之存摺及金融卡後，於
同日17時許擺放在其位於○○市○○區○○街000巷00號0樓居處之信箱
，再由詐欺集團其他成員取走，以此方式隱匿犯罪所得之去向及
所在，詐欺集團其他成員隨即於附表所示之時間、地點接續提領
傅鏡宏之○○○○郵局帳戶金錢共計13萬元。嗣因傅鏡宏察覺受騙，
報警處理，並將其持有之「臺北地檢署公證部門」偽造公文書1
紙交由警方扣案追查，經警方調閱監視錄影器畫面後，於109年3
月25日將洪銘麟拘提到案，而悉上情。
    理  由
壹、證據能力
一、本件當事人對於本判決所引用下述被告以外之人於審判外之
    陳述，均未爭執其證據能力，復未於言詞辯論終結前聲明異
    議，本院審酌該等證據作成時並無不當取得情形，認以之作
    為本案證據亦屬適當，依刑事訴訟法第159條之5規定，均有
    證據能力。
二、本判決所引用之其他非供述證據，查無違反法定程序取得之
    情形，依同法第158條之4反面解釋，均具證據能力。
貳、實體部分
一、訊據上訴人即被告洪銘麟對事實欄所示三人以上共同冒用政
    府機關及公務員名義詐欺取財、行使偽造公文書及洗錢犯行
    ，於原審及本院審理時均自白認罪（原審卷第64、307頁，
    本院卷第178、183頁），並就非法由自動付款設備取財部分
    ，於本院審理中供承不諱（本院卷第186頁），核與證人即
    告訴人傅鏡宏警詢中所證相符（偵卷第11-15頁），並有臺
    灣○○地方檢察署檢察官拘票、告訴人之○○商業銀行存摺內頁
    影本、監視器錄影畫面截圖、內政部警政署刑事警察局109
    年3月26日刑紋字第0000000000號鑑定書、○○市政府警察局○
    ○分局刑案現場勘察報告、搜索扣押筆錄、刑事案件證物採
    驗紀錄表、○○○○股份有限公司109年7月30日儲字第00000000
    00號函暨帳戶基本資料、○○○○郵局客戶歷史交易清單、○○商
    業銀行○○分行109年8月10日一○○字第00000號函暨帳戶基本
    資料、交易明細等資料（偵卷第19-21、26、30-31、53-62
    、76-82、84-89頁）可佐，復有扣案偽造之「臺北地檢署公
    證部門」公文書1紙可證，足認被告上開任意性自白與事實
    相符，應可採信。從而，本件事證明確，被告犯行堪予認定
    ，應依法論科。
二、論罪部分
(一)按刑法上所稱之「公文書」，係指公務員職務上製作之文書
    ，與其上有無使用「公印」無涉；若由形式上觀察，文書之
    製作人為公務員，且文書之內容係就公務員職務上之事項所
    製作，即令該偽造之公文書上所載製作名義機關不存在，或
    該文書所載之內容並非該管公務員職務上所管轄，然社會上
    一般人既無法辨識而仍有誤信為真正之危險，仍難謂非公文
    書。本件詐欺集團偽造之「臺北地檢署公證部門」文書，形
    式上已表明臺灣臺北地方檢察署之機關名稱，內容係關於與
    刑事犯罪案件偵查有關之事項，自有表彰該公署公務員本於
    職務而製作之意，且已足令社會上之一般人無法辨識，而有
    誤信該文書係公務員職務上所製作之真正文書之危險，縱實
    際上無該單位編制，依上揭說明，仍屬公文書。
(二)又刑法上所謂公印或公印文，係專指表示公署或公務員資格
    之印信而言，即俗稱大印與小官章及其印文，如不足以表示
    公署或公務員之資格者，不得謂之公印，即為普通印章。至
    其形式凡符合印信條例規定之要件而製頒，無論為印、關防
    、職章、圖記，如足以表示其為公務主體之同一性者，均屬
    之。惟如與機關全銜不符，或於機關全銜之下綴有他等文字
    ，即非依印信條例規定，由上級機關所製發之印信，以表示
    該機關之資格者甚明，自非公印。本件偽造之「臺北地檢署
    公證部門」上所載「法務部行政執行署台北執行處凍結管制
    命令印」、「檢察執行處鑑」印文，其名稱與實際上之機關
    全銜不相符，依上開說明，非屬印信條例規定所製發印信之
    印文，與刑法第218條之公印文要件不合，僅屬偽造之普通
    印文。
(三)按刑法第339條之2第1項之以不正方法由自動付款設備取得
    他人之物罪，其所謂「不正方法」，係泛指一切不正當之方
    法而言，並不以施用詐術為限，例如以強暴、脅迫、詐欺、
    竊盜或侵占等方式取得他人之提款卡及密碼，再冒充本人由
    自動提款設備取得他人之物，或以偽造他人之提款卡由自動
    付款設備取得他人之物等，均屬之。被告將告訴人遭詐欺集
    團成員施用詐術而受騙交出之金融卡擺放在居處信箱，任由
    該集團其他成員取走後，持卡插入自動櫃員機鍵入密碼而冒
    充為告訴人本人擅自提領，即屬刑法第339之2第1項所謂之
    「不正方法」甚明。
(四)被告與詐騙集團成員分工合作，由集團不詳成員以電話對告
    訴人施行詐術，待告訴人上當受騙後，隨即製作偽造之公文
    書傳真予被告，由被告出面交付偽造公文書向告訴人取得款
    項及金融卡，再以放置於信箱由集團成員前來收取之方式將
    款項與金融卡轉交其他成員，嗣由其他人員持金融卡提領款
    項，可見被告所為使所屬詐欺集團得以順利完成詐取告訴人
    財物之犯行，且本件共同對告訴人實行詐騙之人已達三人以
    上（「小風」、「電信局小姐」、「165勤務中心專員洪天
    養」、「主任檢察官張介欽」及負責收取金融卡之被告），
    被告主觀上亦知悉，其與該集團之其他成員間，互有犯意聯
    絡及行為分擔，自應就詐欺告訴人之犯行共同負責。又被告
    將詐得之款項放置於信箱中再由不詳成員取走，可見被告所
    為使贓款迂迴層轉，切斷不法所得與犯罪者之關聯性，阻礙
    金流透明、製造金流斷點，致贓款難以追查，自該當於洗錢
    行為無訛。
(五)核被告所為，係犯刑法第339條之4第1項第1款、第2款之三
    人以上共同冒用政府機關及公務員名義詐欺取財罪、第216
    條、第211條之行使偽造公文書罪、第339條之2第1項之非法
    由自動付款設備取財罪、洗錢防制法第14條第1項之一般洗
    錢罪。被告與詐欺集團成員就上述犯行，有犯意聯絡及行為
    分擔，應論以共同正犯。被告以一行為同時觸犯上開數罪名
    ，為想像競合犯，應依刑法第55條規定，從一重即刑法第33
    9條之4第1項第1款、第2款之三人以上共同冒用政府機關及
    公務員名義詐欺取財罪處斷。
(六)起訴事實雖未敘及被告以不正方法由自動付款設備取得他人
    之物之犯行，惟此部分與被告所犯三人以上共同冒用政府機
    關及公務員名義詐欺取財犯行，有想像競合犯裁判上一罪關
    係，為起訴效力所及，並經本院告知被告所犯罪名（本院卷
    第177頁），無礙被告訴訟防禦權，本院自得併予審理。
(七)被告前因酒駕公共危險案件，經臺灣臺北地方法院以106年
    度交簡字第2725號判處有期徒刑2月確定，於107年6月25日
    易科罰金執行完畢，有本院被告前案紀錄表可查。其於有期
    徒刑執行完畢後5年內，故意再犯本件有期徒刑以上之罪，
    固為累犯，然依司法院大法官釋字第775號解釋意旨，審酌
    被告前揭構成累犯之前科與本案犯罪類型不同，尚難認其係
    存有高度犯罪意識而一再犯同一或相類之罪，故認並無依累
    犯規定加重其刑之必要。
(八)按想像競合犯侵害數法益者皆成立犯罪，論罪時必須輕、重
    罪併舉論述，同時宣告所犯各罪名，包括各罪有無加重、減
    免其刑之情形，亦應說明論列，量刑時併衡酌輕罪部分量刑
    事由，評價始為充足，然後依刑法第55條前段規定「從一重
    處斷」，非謂對於其餘各罪可置而不論。因此，法院決定處
    斷刑時，雖以其中最重罪名之法定刑，做為裁量之準據，惟
    於裁量其輕重時，仍應將輕罪合併評價在內（最高法院108
    年度台上字第3563號、第4405號判決意旨參照）。被告就其
    加入本件詐欺集團擔任車手取款再層轉其他成員之事實，於
    原審及本院審判中自白，原應就其所犯洗錢罪，依洗錢防制
    法第16條第2款規定減輕其刑，惟被告所犯洗錢罪屬想像競
    合犯其中之輕罪，依上開說明，僅由本院於後述依刑法第57
    條量刑時一併衡酌該部分減輕其刑事由，併此說明。
(九)末被告雖請求依刑法第59條規定減輕其刑（本院卷第32頁）
    ，惟該條之酌量減輕其刑，必須犯罪另有特殊之原因與環境
    等在客觀上足以引起一般同情，認為即予宣告法定低度刑期
    猶嫌過重者，始有其適用。經查，近年詐騙集團盛行，造成
    多數被害人鉅額損失，嚴重破壞社會治安，其行徑廣為社會
    大眾所髮指，且被告正值青壯，竟不思循正當途徑謀取財物
    ，參與詐欺集團並擔任車手工作，藉此牟取不法利益，其所
    為危害社會秩序，在客觀上實難認有何足以引起一般同情而
    顯可憫恕，或科以最低度刑仍嫌過重之情形，是本院綜合各
    情，認被告所犯上開罪行，難認有科以最低刑度仍嫌過苛而
    有情輕法重之情形，自無依刑法第59條之規定酌減其刑。
三、撤銷改判及量刑之說明
(一)原審認被告罪證明確，予以論罪科刑，固非無見。然查：①
    被告所為亦成立刑法第339條之2第1項之非法由自動付款設
    備取財罪，並與已起訴之加重詐欺取財罪具有裁判上一罪關
    係，原判決漏未論以刑法第339條之2第1項之罪，容有違誤
    ；②被告係以一行為觸犯數罪名之想像競合犯，從一重論處
    三人以上共同冒用政府機關及公務員名義詐欺取財罪，是被
    告雖就洗錢犯行於原審中自白犯罪，僅得依刑法第57條量刑
    時審酌，原審誤依洗錢防制法第16條第2項規定減輕其刑，
    適用法律亦有違誤；③就被告所涉參與犯罪組織部分，本應
    不另為免訴諭知（理由詳下述），原判決誤認被告參與組織
    之詐欺數案中，最先繫屬於法院之案件為臺灣臺北地方法院
    109年度審訴字第1362號（於109年9月14日繫屬法院），就
    此誤不另為無罪諭知，同有未洽。被告上訴請求依刑法第59
    條規定酌減其刑，固無可採，然原判決既有前開可議之處，
    自應由本院予以撤銷改判。
(二)爰以行為人責任為基礎，審酌被告時值青壯、非無謀生能力
    ，竟不思以正途賺取錢財，貪圖獲利而加入詐欺集團擔任車
    手工作，假司法機關之名、冒用公務員身分，利用告訴人對
    司法案件偵辦程序不熟悉而施以詐騙，侵害司法機關威信，
    造成告訴人受有財產損失，金額達56萬元，更製造金流斷點
    ，掩飾詐欺集團之不法所得去向，妨害金融市場及民生經濟
    ，兼衡犯後坦承犯行，未與告訴人達成和解或賠償損害，因
    本案獲得2萬元債務抵償之不法利益等一切情狀，量處如主
    文第2項所示之刑。
四、沒收部分
(一)扣案偽造公文書上「法務部行政執行署台北執行處凍結管制
    命令印」、「檢察執行處鑑」之偽造印文各1枚，不問屬於
    犯人與否，應依刑法第219條規定宣告沒收。至上開偽造公
    文書本身已因被告交付而為告訴人所有，非屬被告及其共犯
    所有之物，爰不予沒收。
(二)被告擔任詐欺集團車手獲得抵償2萬元債務之不法利益，業
    據其於警詢中供承明確（偵卷第9頁反面），此部分係被告
    之犯罪所得，雖未扣案，仍應依刑法第38條之1第1項、第3
    項規定諭知沒收，並於全部或一部不能沒收或不宜執行沒收
    時，追徵其價額。
五、不另為免訴諭知　
(一)公訴意旨略以：被告於109年3月9日加入真實姓名年籍不詳
    綽號「小風」之人所組成之3人以上，以實施詐術為手段之
    罪，具有持續性、牟利性之有結構性詐欺集團犯罪組織，擔
    任車手工作，對告訴人為上開詐欺犯行，因認被告就亦涉嫌
    違反組織犯罪防制條例第3條第1項之參與犯罪組織等語。
(二)按案件曾經判決確定者，應諭知免訴之判決，刑事訴訟法第
    302條第1款定有明文。又行為人於參與同一詐欺集團之多次
    加重詐欺行為，因部分犯行發覺在後或偵查階段之先後不同
    ，肇致起訴後分由不同之法官審理，為裨益法院審理範圍明
    確、便於事實認定，即應以數案中「最先繫屬於法院之案件
    」為準，以「該案件」中之「首次」加重詐欺犯行與參與犯
    罪組織罪論以想像競合。縱該首次犯行非屬事實上之首次，
    亦因參與犯罪組織之繼續行為，已為該案中之首次犯行所包
    攝，該參與犯罪組織行為之評價已獲滿足，自不再重複於他
    次詐欺犯行中再次論罪，俾免於過度評價及悖於一事不再理
    原則（最高法院109年度台上字第3945號判決意旨參照）。
(三)被告固加入詐欺集團犯罪組織擔任取款車手，然本案係於10
    9年11月13日繫屬於原審法院，有原審法院收文戳（原審卷
    第7頁）可憑，而被告前因參與同一犯罪組織之加重詐欺案
    件（下稱前案），已先於109年8月4日繫屬於臺灣士林地方
    法院，經該院以109年度訴字第316號判處有期徒刑1年，嗣
    經本院以109年度上訴字第4084號判決上訴駁回，於110年1
    月11日確定，有臺灣士林地方檢察署109年8月4日士檢家玉1
    09偵00000字第0000000000號函、本院被告前案紀錄表在卷
    可按（本院卷第50、169頁）。是本案並非最先繫屬之法院
    ，依首揭說明，為避免重複評價，就被告涉嫌於同一詐欺犯
    罪集團擔任車手涉犯之參與犯罪組織罪嫌，應與前案之首次
    加重詐欺犯行論以想像競合，而本案之加重詐欺取財犯行乃
    被告參與組織之繼續行為，無從割裂再另論一參與犯罪組織
    罪。
(四)綜上，被告所犯參與犯罪組織罪既經前案論處罪刑確定在案
    ，依照前述說明，原應就此部分依刑事訴訟法第302條第1款
    諭知免訴之判決，但檢察官認此部分與前開有罪部分有想像
    競合犯之裁判上一罪關係，爰不另為免訴之諭知。
據上論斷，應依刑事訴訟法第369條第1項前段、第364條、第299
條第1項前段，判決如主文。
本案經檢察官許鈺茹到庭執行職務。
中　　華　　民　　國　　110 　年　　11　　月　　17　　日
                  刑事第二十五庭審判長法  官 邱滋杉
                                      法  官 黃翰義
                                      法  官 邱瓊瑩
以上正本證明與原本無異。
如不服本判決，應於收受送達後20日內向本院提出上訴書狀，其
未敘述上訴之理由者並得於提起上訴後20日內向本院補提理由書
（均須按他造當事人之人數附繕本）「切勿逕送上級法院」。
                                      書記官 桑子樑
中　　華　　民　　國　　110 　年　　11　　月　　17　　日
附錄：本案論罪科刑法條
中華民國刑法第211條
偽造、變造公文書，足以生損害於公眾或他人者，處1年以上7年
以下有期徒刑。
中華民國刑法第216條
行使第210條至第215條之文書者，依偽造、變造文書或登載不實
事項或使登載不實事項之規定處斷。
中華民國刑法第339條之2
意圖為自己或第三人不法之所有，以不正方法由自動付款設備取
得他人之物者，處3年以下有期徒刑、拘役或30萬元以下罰金。
以前項方法得財產上不法之利益或使第三人得之者，亦同。
前二項之未遂犯罰之。
中華民國刑法第339條之4
犯第339條詐欺罪而有下列情形之一者，處1年以上7年以下有期
徒刑，得併科1百萬元以下罰金：
一、冒用政府機關或公務員名義犯之。
二、三人以上共同犯之。
三、以廣播電視、電子通訊、網際網路或其他媒體等傳播工具，
    對公眾散布而犯之。
前項之未遂犯罰之。
洗錢防制法第2條
本法所稱洗錢，指下列行為：
一、意圖掩飾或隱匿特定犯罪所得來源，或使他人逃避刑事追訴
    ，而移轉或變更特定犯罪所得。
二、掩飾或隱匿特定犯罪所得之本質、來源、去向、所在、所有
    權、處分權或其他權益者。
三、收受、持有或使用他人之特定犯罪所得。
洗錢防制法第14條
有第二條各款所列洗錢行為者，處7年以下有期徒刑，併科新臺
幣5百萬元以下罰金。
前項之未遂犯罰之。
前二項情形，不得科以超過其特定犯罪所定最重本刑之刑。
附表：
編號 時間 地點 金額（新臺幣） 1 109年3月9日17時25分 ○○市○○區○○○路0段000巷00號之○○○便利商店 2萬元 2 109年3月9日17時26分 ○○市○○區○○○路0段000巷00號之○○○便利商店 2萬元 3 109年3月9日17時29分 ○○市○○區○○○路0段000號之○○○便利商店 2萬元 4 109年3月9日17時30分 ○○市○○區○○○路0段000號之○○○便利商店 2萬元 5 109年3月9日17時31分 ○○市○○區○○○路0段000號之○○○○銀行○○分行 2萬元 6 109年3月9日17時32分 ○○市○○區○○○路0段000號之○○○○銀行○○分行 2萬元 7 109年3月9日17時32分 ○○市○○區○○○路0段000號之○○○○銀行○○分行 1萬元